ACORDAO-COMPLETO-2360396

ACÓRDÃO 7571/2019 ATA 28/2019 - PRIMEIRA CÂMARA

VISTOS, relatados e discutidos estes autos de tomada de contas especial instaurada pelo Fundo Nacional de Desenvolvimento da Educação em razão de irregularidades na construção de uma escola no âmbito do Convênio 710246/2008, celebrado com o município de Serrinha/RN;
	ACORDAM os Ministros do Tribunal de Contas da União reunidos em Sessão de 1ª Câmara, ante as razões expostas pelo relator, em:
	9.1. julgar irregulares as contas de Manoel do Carmo dos Santos (XXX.178.284-XX) , prefeito de Serrinha/RN entre 2005 e 2008, e da empresa Coenge - Construção e Engenharia Ltda. (07.194.598/0001-46) , com fundamento nos arts. 1º, inciso I, 16, inciso III, alínea “c”, e § 2º, da Lei 8.443/1992, c/c os arts. 1º, inciso I, 209, inciso III, e § 5º, do Regimento Interno do TCU;
	9.2. condenar os responsáveis identificados no subitem anterior, com fundamento no art. 19, caput, da Lei 8.443/1992, c/c o art. 210 do Regimento Interno do TCU, ao pagamento das quantias a seguir especificadas, com a fixação do prazo de 15 (quinze) dias, a contar das notificações, para comprovarem, perante o Tribunal (art. 23, inciso III, alínea “a”, da Lei 8.443/1992, c/c o art. 214, inciso III, alínea “a”, do Regimento Interno) , o recolhimento das dívidas aos cofres do Fundo Nacional de Desenvolvimento da Educação, atualizadas monetariamente e acrescidas dos juros de mora, calculados a partir das datas discriminadas, até a data dos recolhimentos, na forma prevista na legislação em vigor, abatendo-se, na oportunidade, os valores já ressarcidos, se for o caso;
	9.2.1. débito exclusivo do Sr. Manoel do Carmo dos Santos:
	Data
	Débito (R$) 
	Crédito (R$) 

	04/07/2008
	700.000,00
	-

	28/10/2010
	-
	45,84

	11/07/2008
	-
	180.000,00

	08/08/2008
	-
	60.000,00

	11/08/2008
	-
	32.000,00

	23/10/2008
	-
	31.870,00

	07/11/2008
	-
	37.600,00

	14/11/2008
	-
	14.500,00

	27/11/2008
	-
	65.000,00

	04/12/2008
	-
	53.000,00

	09/12/2008
	-
	21.054,60

	12/12/2008
	-
	53.400,00

	19/12/2008
	-
	47.000,00

	26/12/2008
	-
	50.000,00

	26/12/2008
	-
	6.801,45

	29/12/2008
	-
	47.773,95

	9.2.2. Débito solidário do Sr. Manoel do Carmo dos Santos com a Coenge – Construção e Engenharia Ltda.:
	Data
	Débito

	11/07/2008
	180.000,00

	08/08/2008
	60.000,00

	11/08/2008
	32.000,00

	23/10/2008
	31.870,00

	07/11/2008
	37.600,00

	14/11/2008
	14.500,00

	27/11/2008
	65.000,00

	04/12/2008
	53.000,00

	09/12/2008
	21.054,60

	12/12/2008
	53.400,00

	19/12/2008
	47.000,00

	26/12/2008
	50.000,00

	26/12/2008
	6.801,45

	29/12/2008
	47.773,95

	9.3. aplicar ao Sr. Manoel do Carmo dos Santos  (XXX.178.284-XX) e a COENGE – Construção e Engenharia Ltda. (07.194.598/0001-46) , individualmente, a multa prevista no art. 57 da Lei 8.443/1992 c/c o art. 267 do Regimento Interno, no valor de R$ 70.000,00 (setenta mil reais) , com a fixação do prazo de quinze dias, a contar da notificações, para comprovarem, perante o Tribunal (art. 214, inciso III, alínea “a”, do Regimento Interno) , o recolhimento das dívidas aos cofres do Tesouro Nacional, atualizadas monetariamente desde a data deste acórdão até a do efetivo recolhimento, se for paga após o vencimento, na forma da legislação em vigor;
9.4. autorizar, desde logo, nos termos do art. 28, inciso II, da Lei 8.443/1992, a cobrança judicial das dívidas, caso não atendidas as notificações;
9.5. autorizar, desde logo, caso solicitado e o processo não tenha sido remetido para cobrança judicial, o pagamento das dívidas em até 36 (trinta e seis) parcelas mensais e consecutivas, nos termos do art. 26 da Lei 8.443/1992, c/c o art. 217 do Regimento Interno/TCU, fixando-se o vencimento da primeira parcela em 15 (quinze) dias, a contar do recebimento da notificação, e o das demais a cada mês, devendo incidir sobre cada valor mensal os correspondentes acréscimos legais, na forma prevista na legislação em vigor, sem prejuízo de alertar os responsáveis de que a falta de comprovação do recolhimento de qualquer parcela implicará o vencimento antecipado do saldo devedor; e
9.6. encaminhar cópia desta deliberação ao interessados e à Procuradoria da República no estado do Rio Grande do Norte, nos termos do § 3º do art. 16 da Lei 8.443/1992, c/c o § 7º do art. 209 do Regimento Interno do TCU, para adoção das medidas que entender cabíveis.

Tomada de contas especial instaurada em razão de execução parcial de escola custeada com recursos do Fundo Nacional de Desenvolvimento da Educação, com ausência de benefício social.

Primeira Câmara

Município de Serrinha/RN.

3. Responsáveis: Manoel do Carmo dos Santos (XXX.178.284-XX) e empresa Coenge - Construção e Engenharia Ltda. (07.194.598/0001-46).

13.1. Ministros presentes: Walton Alencar Rodrigues (Presidente), Benjamin Zymler, Bruno Dantas e Vital do Rêgo (Relator).
13.2. Ministro-Substituto presente: Weder de Oliveira.

VITAL DO RÊGO

Adoto como parte do relatório a instrução (peça 53) elaborada por auditor da extinta Secretaria de Controle Externo no Rio Grande do Norte (Secex/RN) , que contou com a anuência de seus dirigentes (peças 54 e 55) , a seguir transcrita com os ajustes de forma pertinentes:
1. Cuidam os autos de tomada de contas especial (TCE) instaurada pela Diretoria Financeira do Fundo Nacional de Desenvolvimento da Educação (FNDE) , em desfavor dos Srs. Manoel do Carmo dos Santos  (CPF XXX.178.284-XX) , prefeito na gestão 2005/2008, e Fabiano Henrique de Sousa Teixeira, prefeito sucessor nas gestões 2009/2012 e 2013/2016, em razão da não comprovação da boa e regular aplicação dos recursos, haja vista irregularidades na execução dos recursos transferidos pelo FNDE ao município de Serrinha/RN à conta do Convênio 710246/2008 (Siafi 625645) , celebrado em 29/5/2008 (peça 5, p. 87-98) , cujo objeto compreendia a construção de uma escola infantil integrante do Programa Nacional de  Reestruturação e Aparelhagem da Rede Escolar Pública de Educação Infantil (Proinfância) , consoante o Plano de Trabalho aprovado (peça 2, p. 66-72) .
HISTÓRICO
2. Conforme o disposto na cláusula quinta do convênio, foram previstos R$ 707.070,71 para a execução do objeto, dos quais R$ 700.000,00 seriam repassados pelo órgão concedente (FNDE) e R$ 7.070,71 correspondiam à contrapartida (peça 2, p. 30-31) . 
3. O ajuste teve sua vigência inicial fixada de 29/5/2008 até 19/11/2009, conforme a cláusula quarta do convênio (peça 2, p. 30) . Posteriormente, em 17/9/2009, na gestão do prefeito sucessor Sr. Fabiano Henrique de Sousa Teixeira, o prazo foi aditivado para 18/5/2010, passando a apresentação da prestação de contas final para 17/7/2010 (peça 2, p. 120) . Observa-se que o termo aditivo do convênio foi assinado (peça 2, p. 120-121) .
4. Os recursos federais foram repassados em uma única parcela, mediante a ordem bancária 2002OB710100, emitida em 2/7/2008, no valor de R$ 700.000,00 (peça 2, p. 135) , e creditados na conta específica em 4/7/2008 (peça 3, p. 7) . Houve devolução pelo prefeito sucessor do saldo dos recursos da conta específica de R$ 45,84, em 28/10/2010 (peça 3, p. 3; e item 6.1.16.1 da peça 4, p. 118) .
5. Consoante as análises administrativas realizadas pelo FNDE, o Parecer Técnico de Execução Física de Objeto Financiado, datado de 30/7/2013, e o Parecer 216/2015, de 31/7/2015, apontaram as irregularidades abaixo, motivando a instauração desta TCE pelo valor integral repassado de R$ 700.000,00:
5.1. Parecer Técnico de Execução Física de Objeto Financiado (peça 3, p. 102-122) : após análise técnica e visita in loco, destacam-se:
 a) obra paralisada desde 2008, com abandono da empresa, com execução física de 51,27%;
 b) falta do Termo de Recebimento Definitivo da obra;
 c) falta do Relatório de Cumprimento do Objeto;
 d) pagamento por serviços não executados; e
 e) o objetivo da ação não está sendo utilizado conforme solicitado e não está operando em conformidade com os objetivos educacionais a que se propôs.
5.2. Parecer 216/2015 (peça 4, p. 114-122 – v. item 6.1.14) : após análise financeira, constatou-se a ausência dos documentos na prestação de contas, contrariando a cláusula nona do Convênio 710246/2008:
 a) Relatório de cumprimento do Objeto;
 b) Relatório de Execução Física;
 c) Demonstrativo da Execução Financeira da Receita e Despesa;
 d) Relação de Pagamentos Efetuados;
 e) Relação de Bens Adquiridos;
 f) Averbação da cessão de uso do imóvel e da construção perante a matrícula imobiliária; e
 g) Termo de Aceitação Definitiva da Obra;
5.2.1. Além disso, foi constatado que as notas fiscais e recibos estão sem a identificação do número do convênio, contrariando o art. 30 da IN-STN 01/1997 vigente à época (v. item 6.1.15) .
6. Registre-se que juntei aos autos o espelho atual extraído do sítio da Justiça Federal/RN da Ação Civil Pública de Improbidade Administrativa 0003201.24.2012.4.05.8400, autuada em 25/4/2012, de autoria da Procuradoria da República no Estado do Rio Grande do Norte, em desfavor do Sr. Manoel do Carmo dos Santos e outros, oriunda do Inquérito Civil 1.28.000.000144/2009-76, referindo-se a práticas de irregularidades na execução do Convênio 710246/2008 (peça 50) . Cópia da ação encontra-se juntada à peça 6, p. 145-167.
7. Da análise dos autos, verifica-se que foi dada a oportunidade de defesa aos Srs. Manoel do Carmo dos Santos e Fabiano Henrique de Sousa Teixeira, em obediência aos princípios constitucionais que asseguram o direito ao contraditório e à ampla defesa, conforme as notificações abaixo especificadas. Após análise das manifestações dos agentes públicos em questão, a área técnica do FNDE manteve a não aprovação das contas e glosou o valor de R$ 700.000,00, conforme Informação 1169/2016, de 29/4/2016 (peça 1, p. 2-6) :
 (...) 
8. A par do exposto, o FNDE elaborou o relatório do tomador de contas especial (Relatório de TCE 22/2016, de 14/7/2016) , e apontou a responsabilidade solidária dos Srs. Manoel do Carmo dos Santos e Fabiano Henrique de Sousa Teixeira, o primeiro ocupante do cargo de prefeito municipal na gestão de 2005-2008, o segundo, do cargo de prefeito municipal de 2009 a 2016, pelo dano causado ao erário de R$ 700.000,00, em razão da impugnação total dos recursos repassados à conta do Convênio 710246/2008, haja vista as irregularidades mencionadas no item 5, retro (peça 8, p. 106113) .
9. A inscrição da responsabilidade solidária dos Srs. Manoel do Carmo dos Santos e Fabiano Henrique de Sousa Teixeira no sistema Siafi ocorreu mediante a nota de lançamento 2016NL002655, de 15/6/2016 (peça 1, p. 23-24) .
10. O Relatório de Auditoria 1019/2016 da Secretaria Federal de Controle Interno (SFCI) manteve o mesmo entendimento do tomador de contas especial, quanto à responsabilização dos referidos agentes e quanto ao débito (peça 8, p. 121-124) .
11. O Certificado de Auditoria 1019/2016 (peça 8, p. 121-124) e o Parecer do Dirigente do Controle Interno 1019/2016 (peça 8, p. 126) foram emitidos pela irregularidade das contas. Já o ministro supervisor da Pasta atestou ter tomado conhecimento dos fatos (peça 8, p. 127) .
12. No âmbito externo desta TCE, a Secex-RN examinou os autos e elaborou a instrução técnica de peça 14, propondo a citação solidária do ex-prefeito Sr. Manoel Carmo dos Santos com a empresa contratada COENGE - Construção e Engenharia Ltda. 
12.1. A citada instrução entendeu que não procede a responsabilização do prefeito sucessor Fabiano Henrique de Sousa Teixeira, uma vez que não praticou nenhum ato de despesa, tampouco geriu recursos do convênio, tendo devolvido aos cofres do FNDE o saldo do convênio no valor de R$ 45,84, em 28/10/2010 (peça 14, itens 4 e 14.1) .
12.2. Já a responsabilidade da empresa contratada está devidamente caracterizada, uma vez que recebeu a integralidade dos recursos (peça 5, p. 18-19, 26-27, 28-29, 30-31, 32-34, 38-39, 40-41, 4345, 53-54, 62-65, 75-76) e executou parcialmente a obra (aproximadamente 51%) , conforme demonstram o contrato de empreitada global da obra (peça 6, p. 112-116) e as notas fiscais e recibos supra aludidos.
13. A precitada instrução foi corroborada pelo Diretor desta unidade técnica, com delegação de competência conferida pelo Secretário e pelo Ministro Relator Vital do Rego (peça 15) .
14. A par disso, foram expedidos os ofícios citatórios aos responsáveis e obtidas as alegações de defesa, tempestivamente, conforme demonstrados no quadro a seguir:
 (...) 
EXAME TÉCNICO
15. Apesar de o responsável Sr. Manoel Carmo dos Santos ter tomado ciência do expediente que lhe foi encaminhado, conforme atesta o aviso de recebimento dos Correios (peça 18) , não atendeu a citação e não recolheu o débito apontado. Dessa forma, transcorrido o prazo regimental fixado e mantendo-se inerte o aludido responsável, impõese que seja considerado revel, dando-se prosseguimento ao processo, de acordo com o art. 12, § 3º, da Lei 8.443/1992.
16. Já a empresa COENGE - Construção e Engenharia Ltda. apresentou, por intermédio de seu procurador (peça 47) , as suas alegações de defesa (peça 49) .
17. A aludida empresa foi citada por receber integralmente os recursos federais para executar a obra objeto do Convênio 710246/2008, no valor de R$ 707.070,71, que consistia na construção de uma escola infantil no município de Serrinha/RN, e construir apenas 51,27% do previsto no Plano de Trabalho, estando a obra abandonada e sem utilidade à comunidade, conforme vistorias in loco realizadas pelos técnicos do FNDE.
18. Em síntese, a empresa Coenge apresentou as seguintes alegações de defesa no que interessa ao deslinde da questão (peça 49) :
- não desviaram as verbas do Convênio 710246/2008, não se beneficiaram dos recursos e ao iniciar a construção, não cometeram qualquer irregularidade ou ato ilícito que viesse a macular sua participação na licitação. Requer, assim, que o TCU quebre o sigilo fiscal, bancário e telefônico dos sócios da empresa para comprovar a sua não participação;
- construiu o percentual de 51,7% da obra, pois só executou o equivalente que fora medido e pago pelo gestor municipal;
-  faltou verbas para a necessária conclusão, já que o município não lhe repassou integralmente;
- o Sr. Carlos Ângelo Souza Ferreira de Lima [um dos sócios da empresa] não teve nenhuma participação na irregularidade questionada, pois tinha apenas função burocrática sem movimentar finanças da empresa; e
- mencionou que corre um processo criminal no judiciário sobre igual matéria e que já apresentou defesa alegando inocência no cometimento das irregularidades; e
- por fim, requereu a exclusão dos acusados nesta esfera administrativa.
Análise
19. Não merecem prosperar as alegações de defesa apresentadas pela empresa, razão porque devemos rejeitá-las, haja vista as razões que passo a expor.
19.1. De início, insta registrar que a empresa Coenge celebrou o termo contratual s/n, em 30/6/2008, com a Prefeitura Municipal de Serrinha/RN, se comprometendo a executar a obra objeto do Convênio 710246/2008, que consistia na construção de uma creche escolar, no valor de R$ 922.225,44, consoante as Cláusulas Primeira e Quarta do citado instrumento (peça 6, p. 112-116) . O prazo de execução previa 240 dias da assinatura do contrato (Cláusula Quinta) . 
19.2. Os recursos do convênio previstos em R$ 707.070,71, sendo R$ 700.00,00 federais e R$ 7.070,71 da contrapartida, foram gastos pelo ex-gestor municipal Sr. Manoel do Carmo dos Santos e pagos integralmente à Coenge, conforme demonstraram as notas fiscais e recibos emitidos pela própria empresa (peça 5, p. 1819, 26-27, 28-29, 30-31, 32-34, 38-39, 40-41, 4345, 53-54, 62-65, 75-76) e corroborados pelos extratos bancários (peça 3, p. 7-9; e peça 5, p. 16) , os quais totalizaram dispêndios de R$ 723.726,05. O montante pago a maior que o conveniado decorreu de auferição de rendimentos de aplicação financeira (peça 3, p. 152) . Constou um saldo na conta específica de R$ 34,16 repassado para a gestão municipal seguinte e devolvido pelo prefeito sucessor aos cofres do FNDE em 28/12/2010 devidamente corrigido (peça 3, p. 3 e 152; e item 6.1.16.1 da peça 4, p. 118) .
19.3. Após visitar in loco a obra extemporaneamente à vigência do convênio, em julho/2013, e examinar os documentos enviados pelo convenente à título da prestação de contas do convênio (peça 3, p. 102-122; e peça 4, p. 114-122) , os técnicos do FNDE constataram que foi executada 51,7% do previsto e que a obra estava abandonada e sem funcionalidade à população do município, embora a empresa tenha recebido R$ 723.726,05 (peça 3, p. 111) , conforme documentação referenciada no item anterior. 
19.4. Portanto, diferentemente do que alega a defesa de que só recebeu o correspondente construído para a obra, a empresa foi beneficiada com a integralidade dos recursos financeiros e não concluiu a obra, deixandoa inacabada e inservível, com aproximadamente 52% executada. Tal fato, nos leva ao prejuízo causado aos cofres públicos pela Coenge no valor de R$ 700.000,00, pois esta concorreu diretamente para a inexecução parcial do objeto do Convênio 710246/2008, na medida que não concluiu os serviços contratados e apresentando-se sem funcionalidades, muito embora tenha sido beneficiada com os recursos integrais, os quais deverão ser ressarcidos com correção monetária e juros. 
19.5. Sobre a irregularidade em análise [execução parcial de obra e inservível à comunidade com recebimento integral dos recursos pela contratada] a jurisprudência do TCU é pacifica em apontar a responsabilidade solidária do ordenador de despesa que geriu os recursos com a empresa beneficiada pelo total dispendidos na obra, a saber: Acórdão 346/2017-TCU-Primeira Câmara, da relatoria do Ministro Augusto Sherman; 1.927/2007 – 2ª Câmara, da relatoria do Ministro Aroldo Cedraz; e 1.577/2014 - 2ª Câmara, da relatoria do Ministro André de Carvalho.
19.6. No que tange à solicitação ao TCU sobre a quebra de sigilo fiscal, bancário e telefônico dos sócios da empresa para levantar um possível enriquecimento ilícito, não merece acatamento, pois vejo que os indícios e as provas apurados nos autos se mostram suficientes para fundamentar uma condenação, no âmbito do Tribunal de Contas da União, de reparação ao patrimônio público pelo prejuízo total causado, que é o objetivo fundamental desta tomada de contas especial. O principal agente público envolvido no ato irregular (ex-prefeito municipal) e o terceiro diretamente beneficiado (Coenge) foram identificados e o débito devidamente quantificado. Por oportuno, ressalto que a apuração do enriquecimento ilícito, assim como da lesão ao erário, já está sendo objeto de ação pública de improbidade administrativa impetrada pelo Ministério Público Federal, conforme comentado no item 6 desta instrução, cabendo ao TCU informar ao referido Parquet a decisão que vier a tomar nestes autos.
19.7. Por fim, a defesa não apresentou qualquer documentação comprobatória que suporte os seus argumentos, de forma a demonstrar o nexo causal entre os recursos recebidos e a obra executada.
20. Acerca da responsabilidade do Sr. Manoel do Carmo dos Santos, conforme mencionado no item 15 desta instrução, a defesa ficou silente como também não recolheu o débito aos cofres públicos. Assim, considerando que cabe ao responsável comprovar a boa e regular aplicação dos recursos públicos recebidos, o que não o fez, conforme o disposto no art. do art. 70, § Único, da Constituição Federal/1988; art. 93 do Decreto-Lei 200/1967; art. 145 do Decreto 93.872/1986; e art. 39, caput, da Portaria Interministerial 127/2008; e considerando que restou devidamente comprovado nos autos o prejuízo ao erário, a vista das irregularidades não sanadas apontadas no item 13 da instrução técnica de peça 14, cabe julgar suas contas irregulares, com aplicação da multa do art. 57 da Lei 8.443/1992, e condená-lo ao pagamento do débito solidariamente com a empresa COENGE. 
CONCLUSÃO
21. Em face das análises promovidas no item 19 e subitens da Seção “Exame Técnico”, propõe-se rejeitar as alegações de defesa apresentadas pela empresa COENGE - Construção e Engenharia Ltda. (CNPJ 07.194.598/0001-46) , contratada para executar a obra, uma vez que foram insuficientes para elidir a irregularidade a ela atribuída, e julgar irregulares suas contas, com a aplicação da multa prevista no art. 57 da Lei 8.443/1992, condenando-a em débito.
22. Diante da revelia do Sr. Manoel do Carmo dos Santos, prefeito municipal de Serrinha/RN na gestão 2005-2008 (itens 15 e 20, retro) , e inexistindo nos autos elementos que permitam concluir pela ocorrência de boafé ou de outros excludentes de culpabilidade em sua conduta, propõe-se que suas contas sejam julgadas irregulares, com a aplicação da multa prevista no art. 57 da Lei 8.443/1992, e condenado solidariamente em débito com a COENGE. 
23. Cabe, ainda, nos termos do art. 16, § 3º, da mesma Lei c/c art. 209, § 7º, do Regimento Interno do TCU, enviar cópia dos elementos pertinentes à Procuradoria da República no Estado do Rio Grande do Norte/RN, para subsídios à Ação Civil Pública de Improbidade Administrativa 0003201.24.2012.4.05.8400, impetrada por esse Parquet, em desfavor do Sr. Manoel do Carmo dos Santos e outros, oriunda do Inquérito Civil 1.28.000.000144/2009-76.
PROPOSTA DE ENCAMINHAMENTO
24. Diante do exposto, submetem-se os autos à consideração superior, propondo:
a) com fundamento nos arts. 1º, inciso I, 16, inciso III, alínea "c", da Lei 8.443/1992 c/c os arts. 19 e 23, inciso III, da mesma Lei, e com arts. 1º, inciso I, 209, inciso III, 210, do Regimento Interno do TCU, julgar irregulares as contas do Sr. Manoel do Carmo dos Santos (CPF 012.178.28400) , ex-prefeito municipal de Serrinha/RN na gestão de 2005/2008, e da empresa contratada COENGE - Construção e Engenharia Ltda. (CNPJ 07.194.598/0001-46) , e condenálos ao pagamento das quantias a seguir especificadas, com a fixação do prazo de quinze dias, a contar da notificação, para comprovarem, perante o Tribunal (art. 214, inciso III, alínea “a”, do Regimento Interno) , o recolhimento da dívida aos cofres do Fundo Nacional de Desenvolvimento da Educação, atualizada monetariamente e acrescida dos juros de mora, calculada a partir das datas discriminadas, até a data do recolhimento, na forma prevista na legislação em vigor, abatendo-se, na oportunidade, o valor já ressarcido:
a.1) Débito do Sr. Manoel do Carmo dos Santos:
	Data
	Débito (R$) 
	Crédito (R$) 

	04/07/2008
	700.000,00
	-

	28/10/2010
	-
	45,84

	11/07/2008
	-
	180.000,00

	08/08/2008
	-
	60.000,00

	11/08/2008
	-
	32.000,00

	23/10/2008
	-
	31.870,00

	07/11/2008
	-
	37.600,00

	14/11/2008
	-
	14.500,00

	27/11/2008
	-
	65.000,00

	04/12/2008
	-
	53.000,00

	09/12/2008
	-
	21.054,60

	12/12/2008
	-
	53.400,00

	19/12/2008
	-
	47.000,00

	26/12/2008
	-
	50.000,00

	26/12/2008
	-
	6.801,45

	29/12/2008
	-
	47.773,95

Valor atualizado até 14/2/2017: R$ 74.732,77 (peça 51) 
a.2) Débito solidário do Sr. Manoel do Carmo dos Santos com a Coenge – Construção e Engenharia Ltda.:
	Data
	Débito

	11/7/2008
	180.000,00

	8/8/2008
	60.000,00

	11/8/2008
	32.000,00

	23/10/2008
	31.870,00

	7/11/2008
	37.600,00

	14/11/2008
	14.500,00

	27/11/2008
	65.000,00

	4/12/2008
	53.000,00

	9/12/2008
	21.054,60

	12/12/2008
	53.400,00

	19/12/2008
	47.000,00

	26/12/2008
	50.000,00

	26/12/2008
	6.801,45

	29/12/2008
	47.773,95

Valor atualizado até 15/2/2019: R$ 1.827.425,33 (peça 52) .
b) aplicar ao Sr. Manoel do Carmo dos Santos  (CPF XXX.178.284-XX) e a COENGE – Construção e Engenharia Ltda. (CNPJ 07.194.598/0001-46) a multa prevista no art. 57 da Lei 8.443/1992 c/c o art. 267 do Regimento Interno, com a fixação do prazo de quinze dias, a contar da notificação, para comprovarem, perante o Tribunal (art. 214, inciso III, alínea “a”, do Regimento Interno) , o recolhimento das dívidas aos cofres do Tesouro Nacional, atualizada monetariamente desde a data deste acórdão até a do efetivo recolhimento, se for paga após o vencimento, na forma da legislação em vigor;
c) autorizar, desde logo, nos termos do art. 28, inciso II, da Lei 8.443/1992, a cobrança judicial das dívidas caso não atendida a notificação; e
d) encaminhar cópia da deliberação ao Procurador-Chefe da Procuradoria da República no Rio Grande do Norte, nos termos do art. 16, § 3º, da mesma Lei c/c art. 209, § 7º, do Regimento Interno do TCU, para subsídio à Ação Civil Pública de Improbidade Administrativa 0003201.24.2012.4.05.8400, impetrada por esse Parquet em 25/4/2012 na Justiça Federal/RN, em desfavor do Sr. Manoel do Carmo dos Santos e outros, oriunda do Inquérito Civil 1.28.000.000144/2009-76; e comunicar-lhe que o relatório e o voto que a fundamentam podem ser acessados por meio do endereço eletrônico www.tcu.gov.br/acordaos e que, caso haja interesse, o Tribunal pode enviar-lhe cópia desses documentos sem qualquer custo.
2.	Por seu turno, o representante do Ministério Público junto ao TCU, Procurador Marinus Marsico (peça 56) , ao anuir à proposta da unidade técnica, fez sugestões pontuais na fundamentação da proposta de encaminhamento, conforme transcrição a seguir:
 (...) 
À vista dos elementos constantes dos autos, manifestamo-nos de acordo com a proposta da unidade técnica (peça 53) , apenas sugerindo, em acréscimo, que a rejeição das alegações de defesa da empresa Coenge – Construção e Engenharia Ltda. (CNPJ 07.194.598/0001-46) e a revelia do Sr. Manoel do Carmo dos Santos (ex-prefeito de 2005-2008, CPF XXX.178.284-XX) constem expressamente da deliberação que vier a ser proferida, bem como que seja autorizado, desde logo, o recolhimento parcelado das dívidas na forma do art. 217 do Regimento Interno/TCU.
Justifica-se a proposta de encaminhamento pela condenação dos responsáveis, considerando o baixo percentual de execução do objeto (51,71%) , ademais, sem comprovação da execução financeira e nexo de causalidade com os valores federais, resultando numa obra abandonada e sem funcionalidade, circunstâncias incompatíveis com o fato da empresa contratada ter recebido da prefeitura municipal de Serrinha/RN o valor total de R$ 723.726,05 (peça 3, p. 7-9 e p. 111, peça 5, p. 16) , nesse ponto, ressaltando-se que foram repassados R$ 700.000,00 em valores federais para a consecução daquelas obras.
É o relatório.

Francisco Lopes Ribeiro (OAB/RN 996) e outros.

Procurador Marinus Eduardo De Vries Marsico.

TOMADA DE CONTAS ESPECIAL. CONVÊNIO. FUNDO NACIONAL DE DESENVOLVIMENTO DA EDUCAÇÃO. CONSTRUÇÃO DE ESCOLA INFANTIL. PROGRAMA PROINFÂNCIA. INEXECUÇÃO PARCIAL DO OBJETO. OBRA ABANDONADA E SEM FUNCIONALIDADE. AUSÊNCIA DE COMPROVAÇÃO FINANCEIRA E DE NEXO DE CAUSALIDADE COM OS VALORES FEDERAIS REPASSADOS. CITAÇÃO DO EX-PREFEITO E DA EMPRESA CONTRATADA. REVELIA DO GESTOR. ARGUMENTOS INSUFICIENTES DA EMPRESA CONTRATADA PARA ELIDIR AS OCORRÊNCIAS. CONTAS IRREGULARES. DÉBITO. MULTA.

TOMADA DE CONTAS ESPECIAL (TCE)

Secretaria do TCU no Estado do Rio Grande do Norte (Sec-RN).

Em exame, tomada de contas especial instaurada pelo Fundo Nacional de Desenvolvimento da Educação (FNDE) , em desfavor dos ex-prefeitos de Serrinha/RN, Srs. Manoel do Carmo dos Santos (gestão 2005 a 2008) e Fabiano Henrique de Sousa Teixeira (gestões 2009 a 2012 e 2013 a 2016) , em razão da não comprovação da boa e regular aplicação dos recursos transferidos à conta do Convênio 710246/2008 (Siafi 625645) , que tinha como objetivo a construção de uma escola infantil no âmbito do Programa Nacional de Reestruturação e Aparelhagem da Rede Escolar Pública de Educação Infantil (Proinfância) .
A avença estabeleceu o valor de R$ 707.070,71 para a execução do objeto, sendo R$ 700.000,00 a cargo do FNDE, e sua vigência compreendeu os períodos de 29/5/2008 até 18/5/2010, alcançando, portanto, a gestão dos dois responsáveis mencionados no parágrafo anterior. O recurso federal foi transferido em parcela única em 2/7/2008, na gestão do primeiro alcaide.
Parecer técnico sobre a execução física elaborado pelo concedente destacou que: a) a obra encontrava-se paralisada desde 2008, com abandono da empresa, com execução física de 51,27%; e b)  houve pagamentos por serviços não executados.
No aspecto financeiro, o parecer do concedente identificou a ausência de oito documentos na prestação de contas, a saber: relatório de cumprimento do objeto; relatório de execução física; demonstrativo da execução financeira da receita e despesa; relação de pagamentos efetuados; relação de bens adquiridos; averbação da cessão de uso do imóvel e da construção perante a matrícula imobiliária; e termo de aceitação definitiva da obra. Além disso, constatou-se também que as notas fiscais e recibos estavam sem a identificação do número do convênio.
Após diversas notificações dos responsáveis pelo concedente, o FNDE manteve a não aprovação das contas pelo valor integral repassado e atribuiu a responsabilidade pela devolução dos recursos aos dois ex-prefeitos cujos mandatos foram abarcados pela vigência do convênio.
No âmbito deste Tribunal, a então Secretaria de Controle Externo no Rio Grande do Norte (Secex/RN) promoveu a citação apenas do primeiro ex-prefeito (gestão 2005 a 2008) , em solidariedade com a empresa contratada, justificando que o prefeito sucessor não praticou qualquer ato de despesa, tampouco teria gerido recursos do convênio, tendo apenas devolvido o saldo da avença ao FNDE, no valor de R$ 45,84, em 28/10/2010.
A responsabilidade da empresa Coenge – Construção e Engenharia Ltda. estaria caracterizada por ter recebido a integralidade dos recursos e ter executado parcialmente a obra (51%) .
Devidamente citados, apenas a empresa compareceu aos autos (peça 49) . Destaca-se que o próprio ex-prefeito subscreveu o aviso de recebimento de sua citação (peça 18) , razão pela qual a unidade técnica propôs que o responsável fosse considerado revel, dando-se prosseguimento ao processo, de acordo com o § 3º do art. 12 da Lei 8.443/1992.
Após exame das manifestações apresentadas pela empresa, a extinta Secex/RN propôs, diante da revelia do ex-prefeito, dar continuidade aos autos e julgar suas contas e as da contratada irregulares, condená-los em débito integral e aplicar-lhes multa. Adicionalmente propôs que a data de atualização do débito para o ex-prefeito fosse a data de transferência dos recursos do concedente para o convenente, e para a empresa, as datas dos pagamentos recebidos.
O Ministério Público junto ao TCU (MPTCU) , representado pelo Procurador Marinus Marsico, endossa a proposta da unidade técnica e acresce apenas duas sugestões no sentido de consignar no acórdão a rejeição das alegações de defesa da empresa e a revelia do ex-prefeito.
Ante o exposto, passo ao exame dos autos.
De início, aplico ao Sr. Manoel do Carmo dos Santos os efeitos da revelia previstos no art. 12, § 3º, da Lei 8.443/1992. 
No mérito, acompanho o entendimento das instâncias anteriores e adoto seus fundamentos transcritos no relatório precedente como minhas razões de decidir.
A unidade técnica bem pontuou que a contratada recebeu a integralidade dos recursos conveniados ainda na gestão do primeiro prefeito e executou apenas 51,27% do objeto. Em inspeção técnica realizada ainda em 2008, o concedente já encontrou a obra inacabada e abandonada pela empresa. Logo, sua conduta tem relação de causa e efeito com a ausência de funcionalidade do objeto, devendo, portanto, responder solidariamente pelo débito integral.
São inaptos os argumentos apresentados pela empresa de que seus sócios não se locupletaram dos recursos desviados, de que só executou o equivalente ao que fora medido, de que faltou verba para a necessária conclusão da obra e de que teria apresentado defesa em processo criminal no judiciário sobre igual matéria no qual alegou inocência.
Convém esclarecer à empresa que é descabido seu pedido para que esta Corte quebre os sigilos fiscal, bancário e telefônico dos seus sócios, como forma de comprovar que não teriam se locupletado, uma vez que os indícios e as provas constantes dos autos se mostram suficientes para fundamentar uma condenação de reparação ao patrimônio público pelo prejuízo total causado.
	Ante o exposto, VOTO por julgar irregulares as contas do Sr. Manoel do Carmo dos Santos e da empresa Coenge – Construção e Engenharia Ltda., condená-los à restituição do valor integral repassado pelo concedente e recebido pela empresa e aplicar-lhes a multa previsto no art. 57 da Lei 8.443/1992.
TCU, Sala das Sessões Ministro Luciano Brandão Alves de Souza, em 13 de agosto de 2019.
Ministro VITAL DO RÊGO 
Relator